【裁判字號】    94,上易,591
【裁判日期】    950111
【裁判案由】    詐欺
【裁判全文】
臺灣高等法院臺南分院刑事判決         94年度上易字第591號
上  訴  人  臺灣臺南地方法院檢察署檢察官
被      告  甲○○
上列上訴人因被告詐欺案件，不服臺灣臺南地方法院94年度易字
第453號中華民國94年10月5日第一審判決（起訴案號：臺灣臺南
地方法院檢察署93年度調偵字第322號），提起上訴，本院判決
如下：
    主  文
上訴駁回。
    理  由
一、公訴意旨略以：被告甲○○為新禾鴻企業有限公司（下稱新
    禾鴻公司）之負責人，明知新禾鴻公司設立許可已遭撤銷，
    並無清償貨款之能力，竟意圖為自己不法之所有，於民國（
    下同）九十二年七、八月間，向田城實業有限公司（下稱田
    城公司）詐稱彩普公司（該公司負責人龔偉國另經檢察官為
    不起訴處分）委託新禾鴻公司代工生產清潔用品，要求田城
    公司提供原料樣品供彩普公司選樣，田城公司不疑有詐，提
    供樣品寄至彩普及新禾鴻公司，然後依甲○○之指示，自九
    十二年八月六日起至同年十月三十一日止，陸續將價值新臺
    幣（下同）三十六萬六千八百二十元之檸檬草等原料運送至
    臺南縣仁德鄉○○路八四號，交予甲○○收受，嗣後甲○○
    拒不付款，田城公司始知受騙。因認被告係犯刑法第三百三
    十九條第一項之詐欺罪嫌。
二、按犯罪事實應依證據認定之，無證據不得認定其犯罪事實；
    又不能證明被告犯罪，應諭知無罪之判決，刑事訴訟法第一
    百五十四條第二項及第三百零一條第一項前段分別定有明文
    。另按刑事訴訟法上所謂認定犯罪事實之證據，係指足以認
    定被告確有犯罪行為之積極證據而言，如未能發現相當證據
    或證據不足以證明，自不能以推測或擬制之方法，以為裁判
    基礎，最高法院二十九年上字第三一○五號及四十年台上字
    第八十六號分別著有判例；而認定不利於被告之事實，須依
    積極證據，苟積極證據不足為不利被告之認定時，即應為有
    利於被告之認定，更不必有何有利之證據，亦有最高法院三
    十年上字第八一六號判例可資參照。再者，刑法第三百三十
    九條第一項詐欺罪之成立，以意圖為自己或第三人不法所有
    ，以詐術使人將本人或第三人之物交付為要件，所謂以詐術
    使人交付，必須被詐欺人因其詐術而陷於錯誤，若其所用方
    法，不能認為詐術，亦不致使人陷於錯誤，即不構成該罪。
    最高法院四十六年臺上字第二六○號判例亦可參照。至於債
    務人於債之關係成立後，如有未依債之本旨履行民事債務之
    情形，在一般社會經驗上可能之原因甚多，縱令是出於惡意
    不為履行，苟無足以證明其在債之關係發生時，自始即具有
    不法所有意圖之積極證據，亦僅能令負民事之遲延給付責任
    ，依刑事訴訟法第一百五十四條之規定，尚不得據此債信違
    反之客觀事態，而推定債務人自始即有詐欺之犯意。
三、本件公訴人認被告甲○○涉犯詐欺罪嫌，無非係以被告自承
    有向田城公司購買之貨品尚未付款之事實、告訴代理人指述
    被告詐欺之事實、證人即田城公司業務員許文彬證述被告向
    告訴人購買原料之經過以及新禾鴻公司設立許可於交易時業
    已撤銷、田城公司之客戶應收帳對帳明細表及支票及退票理
    由單等資為主要論罪依據。
四、訊據被告甲○○堅詞否認有何上開詐欺之犯行，辯稱：其是
    依彩普公司提供之廠商資料找田城公司，且因田城公司提供
    之香料符合彩普公司之要求，才向田城公司購買香料，其係
    以新禾鴻公司及柏員公司之名義向田城公司購買香料，當時
    柏員公司之財務狀況尚稱良好，嗣因被一些客戶拖累，始無
    法付款，並無詐欺之意等語。
五、經查：
  (一)被告甲○○係址設臺南縣仁德鄉○○路一三二巷十弄五號之
    柏員公司以及業經經濟部撤銷公司登記之新禾鴻公司之負責
    人，其並於九十二年七月間開始向告訴人田城公司洽談訂購
    香料之事宜，嗣雙方就交易內容約定完成後，告訴人即依約
    於九十二年八月六日至九十二年十月三十一日間，陸續將檸
    檬草、綠野香波及麝香等價值合計三十六萬六千八百二十元
    之香料，運送至被告甲○○所經營之工廠交付予被告，被告
    並交付發票人為永長盛實業有限公司、面額為九萬八千九百
    元、發票日九十三年一月二十七日以及發票人為得麗國際有
    限公司、面額九萬五千五百元、發票日為九十三年二月三日
    之二紙支票以支付貨款，嗣均因存款不足及拒絕往來戶而遭
    退票等事實，業據被告供承不諱，並據告訴人公司代表人乙
    ○○指述在卷，並有支票及退票理由單各二紙、田城公司之
    客戶應收帳對帳明細表一份在卷可憑，足認被告此部分之供
    述與事實相符，而可信採。
  (二)次查，以被告為負責人之新禾鴻公司確已於八十九年五月十
    九日經經濟部撤銷登記在案，有經濟部中部辦公室經八九中
    字第六六四○九○號函在卷可資參照，而柏員公司則係於九
    十一年十二月三十一日經核准設立，被告亦同為該公司之負
    責人，且新禾鴻公司及柏員公司所營事業項目，均為化妝品
    買賣及產品之進出口貿易業務，二公司之營業項目係有同質
    性，又有經濟部公司基本資料在卷可參。公訴人雖指稱被告
    係以業經經濟部撤銷公司登記而無清償貨款能力之新禾鴻公
    司與告訴人交易，足認被告自始並無付款之意等語；而告訴
    人代表人乙○○亦指訴被告係以新禾鴻公司名義與之交易等
    情，但為被告所否認，並以上開情詞置辯。惟依証人即與被
    告洽談聯繫本件買賣業務之告訴人公司業務員許文彬，於原
    審審理時結証稱「（當時跟你接觸的時候，被告是以什麼公
    司自居）我的認知是新禾鴻公司，後來在支票跳票前，被告
    有給我一張名片，上面是柏員公司」等語（見原審卷第150
    頁），則若果真被告以新禾鴻公司與告訴人交易時，即有詐
    欺之意，衡情應會刻意隱瞞新禾鴻公司業經撤銷登記之情，
    豈有交付上開印有柏員公司之名片之理？再參諸證人即委託
    被告代工製造產品之彩普公司負責人龔偉國於原審證述：被
    告是用新禾鴻公司名義與彩普公司簽契約，在我的認知裡面
    ，柏員與新禾鴻公司是同一家，因為在臺灣的企業，很多都
    這樣子，像我們公司也是這樣等語（見原審卷第145頁至第
    146頁），及告訴人所提出之田城公司應收帳對帳明細表所
    載，告訴人就自己公司名稱，亦載以「依柏（田城）實業有
    限公司」之名稱（見他字卷第26頁），足見告訴人亦有實為
    同一交易實體，但並列二家公司名稱與他人交易之情事，則
    證人龔偉國於原審所稱「一般商場上常有一交易實體而有二
    家公司方式與他人為商業交易」等情，並非虛構，從而被告
    縱令以新禾鴻公司與告訴人交易，亦難以此即認被告自始即
    無付款之意，而有為自己不法所有之意圖。
  (三)再查，被告與告訴人雖除本次之交易外，前並無任何生意之
    往來，業據被告於本院供明在卷；但就告訴人與被告交易之
    過程觀之，証人許文彬於原審証述：「（這個客源是你去開
    發的，還是被告自己來找你買東西）是我們公司的客戶名單
    裡有這一家，乙○○（即告訴人公司負責人）告訴我要去開
    發新禾鴻公司，但是名單上面並沒有新禾鴻公司的地址，我
    接到被告的電話後，我們約在彩普公司的辦公室見面，見面
    談有生意可以做」等語（見原審卷第150頁）；而被告於交
    易前亦曾與証人許文彬至彩普公司，將告訴人之香料產品，
    交由證人龔偉國確認後，才向告訴人訂貨，又據証人龔偉國
    於原審証述在卷（見原審卷第144頁）；再被告與告訴人訂
    約前，証人許文彬已去過被告工廠，確認被告工廠有正常運
    作，而同業間並無言及被告工廠有異常之情形，並在知悉彩
    普公司會跟被告訂貨，告訴人始與被告交易，彼等之交易係
    正常之買賣交易等情，亦為証人許文彬於原審証述明確（見
    原審卷第151頁）。則由被告與告訴人交易之過程，足認被
    告並無積極主動說服告訴人交易之情事；且告訴人於與被告
    交易時，已就與被告交易之風險為實質之評估，即包括被告
    工廠運作是否正常，同業間對被告有何不良之評價等，並於
    確認後再與被告交易，從而縱令被告係以新禾鴻公司與之交
    易，但參酌告訴人交易時所為之上開風險評估，尚難認告訴
    人有何因此而陷於錯誤之情事。
  (四)又查被告係因其所經營之公司為彩普公司之代工廠商，因而
    有向告訴人田城公司購進原料為彩普公司代工產品之需求，
    且與告訴人交易時，被告亦曾將告訴人之香料產品，先交由
    證人龔偉國確認後，才向告訴人訂貨，而彩普公司直至告訴
    人於九十三年三月間向其及被告提出告訴前，均陸續由被告
    為其公司代工等情，已據被告供承在卷，並經證人龔偉國於
    原審審理時證述明確（見原審卷第143頁起至第144頁、第14
    6頁）。足認被告所辯其向告訴人訂購香料，係供作為彩普
    公司代工之香料等情，尚非無據，而可信採。公訴意旨認被
    告係以向告訴人偽稱彩普公司委託其生產清潔用品之詐騙方
    式，以詐取田城公司之貨品等情，即無所據。且由被告向告
    訴人購買上揭香料，係欲為彩普公司代工製造產品，而彩普
    公司又未預先給付貨款予被告之情，顯見被告於將告訴人之
    香料加工製成彩普公司所需之貨品後，尚可向彩普公司取得
    貨款以支付向告訴人購買原料之成本支出，基此，尚難認被
    告於向告訴人購買上揭香料時，已無償還告訴人貨款之能力
    。況證人龔偉國復於原審審理時證述「因其公司是賣原料給
    被告而非彩普公司，所以其在與被告在彩普公司與該公司龔
    偉國負責人聊天時，也不是很清楚被告是否為彩普公司之代
    工廠商等語。足認告訴人田城公司與被告甲○○交易時，對
    於被告甲○○是否彩普公司之代工廠商一節，並非其審酌是
    否與被告訂約之重要事項，準此，被告是否確有為彩普公司
    代工，既非告訴人與被告交易之重要事項，則被告就此部分
    亦難認有何施以詐術，而致告訴人陷於錯誤之事實。
  (五)另查，証人許文彬於原審証述：本案與被告間之交易過程係
    陸續出貨，而於月底結帳，本件交易習慣是依照行規，先交
    貨後付款等語（見原審卷第152頁），足見本件貨款方式是
    以貨到後，在月底結帳之方式為之。而被告雖交付發票人為
    永長盛實業有限公司、面額為九萬八千九百元、發票日九十
    三年一月二十七日以及發票人為得麗國際有限公司、面額九
    萬五千五百元、發票日為九十三年二月三日之二紙支票以支
    付貨款，但以客票支付貨款又係交易常態，告訴人既係與他
    人從事買賣貨品交易之公司，則就收受客票之風險應有所評
    估，亦應承擔具有信用風險之票據交易，對於事後票據不獲
    支付之結果，應屬告訴人可得預見之不利益，自難以被告交
    易上開二張客票以支付貨款，即認本件交易有何異常之處。
    再依証人許文彬上開証詞，本件貨款支付方式係以貨到後，
    在月底結帳之方式為之，及証人許文彬於原審另証述「該二
    張支票係支付之前的貨款」等語（見原審卷第152頁），並
    參酌告訴人交付上揭香料之時間，係自九十二年八月六日起
    至同年十月三十一日止，堪認被告交付上開二張支票，應係
    在九十二年十月底前；而永長盛實業有限公司及得麗國際有
    限公司之票據信用資訊，在九十二年十一月以前均無退票紀
    錄，此又有上開公司之法務部票據信用資訊連結作業查詢明
    細表在卷可稽（見原審卷第19頁起），顯見被告於交付上開
    二張支票時，該支票帳戶並無異常之情事，而遍查全卷証據
    資料，均無證據足證被告於交付上開二張支票時，已有該支
    票不能付款之預見，猶仍交付與告訴人支付貨款，從而，上
    開二張支票雖嗣後經提示兌領，均以存款不足或拒絕往來而
    退票，尚難認被告有故意以不能兌現之支票以支付貨款，而
    有詐欺之故意。
  (六)至於証人許文彬另証稱「事後在被告尾款未開票支付或支票
    跳票後，伊有前去被告公司催討貨款，然被告不在且工廠員
    工也不願意開門」等語（見原審卷第152頁）。然衡諸債務
    人於債之關係成立後，如有未依債之本旨履行民事債務之情
    形，在一般社會經驗上可能之原因甚多，縱令是出於惡意不
    為履行，苟無足以證明其在債之關係發生時，自始即具有不
    法所有意圖之積極證據，亦僅能令負民事之遲延給付責任，
    依刑事訴訟法第一百五十四條之規定，尚不得據此債信違反
    之客觀事實，而推定債務人原有詐欺取財之犯意。証人許文
    彬上開証詞，亦難據為被告於與告訴人交易時，即有詐欺之
    故意。
  (七)綜上所述，告訴人雖指訴被告係以已撤銷之新禾鴻公司名義
    與其交易，而被告所交付之上開二張支票經提示兌領均以存
    款不足或拒絕往來而退票，另被告除交付上開二張支票外，
    於本件案發時尾款亦未給付，然被告一再否認有單獨以新禾
    鴻公司與告訴人交易之情；本院斟酌本件交易之過程，係因
    被告為彩普公司代工，而將告訴人之香料產品，先交由證人
    即彩普公司負責人龔偉國確認後，才向告訴人訂貨，而告訴
    人公司負責人亦曾向証人許文彬告之「可以開發新禾鴻公司
    之業務」等語，被告並無積極主動說服告訴人交易之情事，
    而告訴人交易時亦已就被告工廠之運作是否正常，同業間對
    被告有無不好之評價等，已詳為調查，另被告交付上開二張
    支票時亦無任何異常之現象，本件尚無証據足証被告於與告
    訴人交易之初，即有到期不付款，而為自己不法所有之意圖
    及詐欺之故意，告訴人亦無陷於錯誤之情事。至於上開二張
    支票事後經提示兌領，均以存款不足或拒絕往來而退票，且
    事後在支付尾款時，被告不在，而工廠員工也不願意開門，
    亦係被告未能依債之本旨履行民事債務，尚難依此即認被告
    於交易之初即有到期不付款之詐欺故意；公訴人所提出之証
    明方法，均不足為被告有罪之積極證明，亦無從說服本院以
    形成被告有罪之心證，此外，復查無其他積極證據足認被告
    有何施用詐術致告訴人陷於錯誤之犯行，揆諸前開說明，應
    認不能証明被告犯罪。
六、原審以不能証明被告犯罪，而諭知被告無罪之判決，核無不
    不合，檢察官上訴意旨，仍執前詞而指摘原判決不當，並無
    理由，應予駁回。
據上論結，應依刑事訴訟法第368條，判決如主文。
本案經檢察官張太龍到庭執行職務。
中    華    民    國    95    年    1     月    11    日
                  刑事第四庭    審判長法  官  吳志誠
                                      法  官  蔡美美
                                      法  官  陳珍如
以上正本證明與原本無異。
不得上訴。
                                      書記官  岑  玢
中    華    民    國    95    年    1     月    11    日


司法院資訊處製作；財團法人民間司法改革基金會備份。
